【裁判字號】    97,簡上,217
【裁判日期】    971124
【裁判案由】    給付信用卡帳款
【裁判全文】
臺灣板橋地方法院民事裁定             97年度簡上字第217號
上  訴  人  丙○○
訴訟代理人  甲○○
被上  訴人  遠東國際商業股份有限公司
法定代理人  乙○○
上列當事人間請求給付信用卡帳款事件，上訴人對於中華民國96
年1 月31日本院板橋簡易庭95年度板簡字第6314號第一審簡易判
決提起上訴，經本院管轄簡易訴訟程序第二審之合議庭裁定如下
：
    主  文
上訴駁回。
第二審訴訟費用由上訴人負擔。
    理  由
一、按提起第二審上訴，應於第一審判決送達後20日之不變期間
    內為之，提起上訴如逾上訴期間者，上訴即不合法，且此情
    形無從補正，第二審法院自應依民事訴訟法第444 條第1 項
    前段規定以裁定駁回之。次依民法第20條第1 項規定，依一
    定之事實，足認有久住之意思，住於一定之地域者，即設定
    住所於該地。又民法第20條住所之規定，不以必需居住於該
    地為必要，此觀乎民法第23條尚有選定居所之規定而自明。
    再依該條項規定立法意旨，關於住所之設定，兼採主觀主義
    及客觀主義之精神，所謂「以久住之意思」，應依客觀事實
    認定，非當事人可任意主張，此由該條第1 項首句「依一定
    之事實，足認」即明。惟當事人有無久住之意思，應依客觀
    之事實探求並認定之，並不以有長期居住之事實為必要，而
    所謂依「一定之事實」，例如戶籍登記、居住情形，及是否
    在當地工作等事實，均屬之，然依戶籍法第4 條規定，凡遷
    出、遷入或住址變更，均應為戶籍登記，此戶籍登記係公務
    員職務上所製作之公文書，有其公信力，是所謂「一定之事
    實」，戶籍登記資料尤為主要之依據。又民法第24條中所謂
    「廢止住所」，必須依一定之事實，足認以廢止意思離去其
    住所者始足當之，故雖有廢止住所之意思而不實行離去，或
    雖離去其住所而無廢止住所之意思，均不得謂住所之廢止。
二、上訴人關於上訴合法要件之意旨略以：上訴人於民國85年6
    月11日與訴外人即日本國人小太刀二三夫登記結婚，長年旅
    居國外，雖被上訴人提起本件訴訟，及原審通知開庭，上訴
    人均不知情。直至被上訴人向臺灣士林地方法院（下稱士林
    地院）聲請扣押上訴人坐落於臺北市境內之不動產時，上訴
    人始委由訴訟代理人閱卷，始發現上訴人列為本件訴訟原審
    被告之一，及業經原判決在案之情事，然上訴人久居國外，
    且原審審理期間上訴人均未獲通知。經調閱原審卷宗，原審
    於95年12月20日辯論期日通知書雖對上訴人戶籍住址即臺北
    縣士林區○○○路○ 段148 號5 樓為送達地址，惟經送達機
    關以「查無此人」為由退回；原審於95年12月20日當庭改訂
    96年1 月31日為言詞辯論期日，並准許被上訴人聲請以在國
    內刊登新聞紙之方式對上訴人公示送達，惟上訴人既身在國
    外，無從知悉96年1 月31日期日之公示送達，縱因被上訴人
    不知上訴人國外住址，而不能依民事訴訟法第145 條規定送
    達，然亦應依同法第149 條第1 項第3 款、第151 條第2 項
    及第152 條之規定，登載於國外之新聞紙或用其他方法對國
    外通知或公告，始生合法送達效力。若當事人得僅刊登公告
    或通知於國內之公報或新聞紙，則居住於國外之他造當事人
    實難知悉該通知或公告之內容，殊屬不公，自不認係適當之
    方法，則該言詞辯論期日及原判決以向國內公示送達均於法
    未合，本件上訴自係合法等情，為此提起上訴。
三、本件上訴人無非係以其於85年6 月11日與日本國人小太刀二
    三夫結婚，長年旅居國外，完全不知原審訴訟期日及判決，
    惟原審竟准被上訴人聲請以國內刊登新聞紙之方式將96年1
    月31日言詞辯論期日通知書對上訴人公示送達，並進而於96
    年1 月31日期日准被上訴人聲請對上訴人一造辯論判決，且
    原判決並以相同方式對上訴人送達，均不合法，原判決既未
    合法送達上訴人，則上訴人提起上訴自未逾上訴期間等情，
    執為其上訴合法要件之主張。茲就其上開主張析述如下：
（一）上訴人既主張其係自85年6 月11日起與日本國人小太刀二
      三夫結婚，始長年旅居國外等情，是由其上開主張反面論
      之，上訴人於85年6 月11日結婚前，應認其係於國內設有
      住所。經核上訴人所提上訴人最新戶籍謄本（見本院卷第
      12頁），上訴人最遲自78年7 月1 日起迄今均設籍於臺北
      市士林區○○○路○ 段148 號5 樓（下稱中山北路址）並
      擔任戶長，次核上訴人於所提之上訴狀及委任狀中，亦均
      記載中山北路址為住址（見本院卷第5 至11頁），是由上
      訴人上開將戶籍登記於中山北路址，並以中山北路址供本
      件通知送達之用，且於本件訴訟資料中，亦未發現上訴人
      除中山北路址外尚在國內有其他住所或居所之情等客觀事
      實，上訴人主觀上亦有久住中山北路址之意思，是上訴人
      自78年7 月1 日起係設定在國內之住所於中山北路址，應
      堪認定。
（二）上訴人雖主張其自85年間結婚後即長年旅居國外，是其係
      居住於國外，並非居住於中山北路址等情。惟按當事人有
      無久住之意思，應依客觀之事實探求並認定之，並不以有
      長期居住之事實，或居住毫無間斷、從未離開為必要，而
      所謂「一定之事實」，尤以戶籍登記資料為主要之依據。
      經查，上訴人現仍設籍於中山北路址，為其所不爭執，上
      訴人既設籍於中山北路址居住並供通信之用，主觀上應有
      久住之意思，縱事實上居住期間短暫，然上訴人並未舉證
      證明於斯時其在國內有其他住居所，依據上開說明，顯見
      上訴人係以其設籍地即中山北路址作為住所。
（三）按「依一定之事實，足認以廢止意思離去其住所者，即為
      廢止其住所。」，為民法第24條所明定。而民法第24條中
      所謂「廢止住所」，必須依一定之事實，足認以廢止意思
      離去其住所者始足當之，故雖有廢止住所之意思而不實行
      離去，或雖離去其住所而無廢止住所之意思，均不得謂住
      所之廢止。上訴人固有居住於國外之事實，業據其提出內
      政部入出國及移民署臺北市服務處97年8 月28日移署服北
      字第097100300870號函暨檢附之入出國日期證明書附卷可
      稽（見本院卷第15至16頁）。經查：
  １、細繹上訴人所提出國日期證明書，上訴人自72年1 月5 日
      起即入出境次數頻繁，且至遲自77年起，上訴人各個年度
      在國外之日數均較在國內之日數高出甚多，是上訴人長期
      旅居國外之情，並非如上訴人主張自其85年間結婚後方始
      ，而是早於77年間即發生；而上訴人嗣於78年7 月1 日辦
      理遷入之戶籍登記設籍於中山北路址，並以中山北路址設
      定為住所之事實已如前述，是自不能以其設定住所前即持
      續發生「長期旅居國外」之事實，而認其有廢止意思離去
      中山北路址，進而廢止其中山北路址為住所之意。
  ２、繼依上訴人戶籍資料所示，上訴人仍設籍於中山北路址，
      此有上訴人戶籍謄本在卷可按，另參諸上訴人提出之上訴
      狀及委任狀，亦係以中山北路址供本院作為聯絡住址，亦
      足徵其主觀上仍有久住於中山北路址並以之為住所之意思
      ，再酌以上訴人自其於78年7 月1 日設籍中山北路址、延
      至85年7 月22日結婚迄今，每年均發生一至數次返回國內
      之事實，有上訴人所提出國日期證明書附卷可考，更難認
      其有廢止中山北路址為住所之意思。是上訴人既未將戶籍
      遷出，依民法第24條之反面解釋，應認其於國內仍設定住
      所於中山北路址，並不因上訴人往返國內外之間，即認其
      原設定之住所業已廢止。
    綜上所述，上訴人自78年7 月1 日即設定住所於中山北路址
    ，且其於設定住所前即有入出境頻繁、各年度在國外期間超
    過國內期間之事實，自不得僅因其於85年間與外國人結婚，
    而執上開情事作為廢止中山北路址為住所之意思；另參以上
    訴人目前仍設籍於中山北路址，並未辦理遷出中華民國國境
    之登記或被查報空戶，亦未登記為外僑，每年均發生返回國
    內之記錄，上訴人尚以中山北路址為提起本件上訴之聯絡地
    址等情，均足認上訴人仍以中山北路址為住所，是上訴人並
    未舉證證明其已廢止中山北路址為住所之意思及事實，是上
    訴人之住所仍係位於中山北路址，即上訴人係在中華民國境
    內設有住所之人。
四、上訴人係在中華民國境內設有住所之人，並非住所在國外之
    人，已如前所述。是原審95年12月20日言詞辯論期日通知書
    已依上訴人住所即中山北路址對上訴人送達，惟經送達機關
    以「應送達處所查無此人」為由，而將送達證書退回，此有
    送達證書在卷可查（見原審卷第31頁），且除被上訴人於原
    審所提上訴人戶籍謄本係設籍於中山北路址外，並無其他足
    資證明上訴人有其他住所、居所或其他可供合法送達之處所
    ，是原審於95年12月20日期日當庭改定96年1 月31日期日續
    行言詞辯論，並以對本件上訴人之送達係符合民事訴訟法第
    149 條第1 項第1 款「應為送達之處所不明者」之要件，准
    許被上訴人聲請對上訴人公示送達96年1 月31日期日通知書
    ，且分別依民事訴訟法第151 條第1 項於本院張貼公示送達
    公告（參原審卷第36頁），並命被上訴人依同法同條第2 項
    之規定登載於國內新聞紙（參原審卷第41頁），已發生對上
    訴人合法送達之效果；復於96年1 月31日期日以上訴人經合
    法送達無正當理由未到場，准被上訴人聲請對上訴人一造辯
    論判決（參原審卷第43至44頁），並分別於96年2 月15日、
    96年3 月15日將原判決黏貼於本院公告處及上訴人中山北路
    址所在之臺北市士林區公所公告處（參原審卷第54至57頁）
    ，亦已生合法送達之效果。是原判決應於96年4 月9 日確定
    ，上訴人延至97年8 月28日始行提起上訴，揆諸首揭說明，
    本件上訴已諭上訴期間，為不合法，自應予以駁回。
三、爰依民事訴訟法第444 條第1 項前段、第95條、第78條，裁
    定如主文。
中    華    民    國    97    年    11    月    24    日
                  民事第二庭審判長法官  蕭胤瑮
                                  法官  連育群
                                  法官  鍾啟煌
以上正本係照原本作成
本裁定不得抗告
中    華    民    國    97    年    11    月    24    日
                             書記官  張國仁


司法院資訊處製作；財團法人民間司法改革基金會備份。
